---
output: 
  pdf_document:
    keep_tex: true
    fig_caption: yes
    latex_engine: pdflatex
    template: syllabus_template.tex
geometry: margin=1in

title: "IECD 325: Modelos Lineales y Diseño de Experimentos"
author: Eloy Alvarado Narváez
date: "2021/02"

email: "eloy.alvarado@uv.cl"
web: "classroom.google.com/c/MzgyMjQ3MTkyMzQ4?cjc=3kkm3hg"
webname: "Google Classroom"
officehours: "online"
office: "Oficina"
classroom: "*online*"
classhours: "MA 6 - 7.30 PM; MI 8.30 - 11.45 AM; JU 8.30 - 10.00"

fontfamily: mathpazo
fontsize: 11pt
header-includes:
   - \linespread{1.05}
---

```{r setup, include=FALSE, cache=F, message=F, warning=F, results="hide"}
knitr::opts_chunk$set(cache=TRUE)
knitr::opts_chunk$set(fig.path='figs/')
knitr::opts_chunk$set(cache.path='_cache/')
knitr::opts_chunk$set(warning=F, message=F)
# knitr::opts_knit$get(kable.force.latex = TRUE)
```



```{r dates_bib, include=FALSE}
knitr::opts_chunk$set(cache=FALSE, dev='pdf')
mon <- as.Date("2021-09-06")
# fri <- as.Date("2016-01-08")

advdate <- function(obj, adv) {
 tmon <- obj + 7*(adv-1)
 tfri <- obj + 4 + 7*(adv-1)
 tmon <- format(tmon, format="%d/%m")
 tfri <- format(tfri, format="%d/%m")
 zadv <- sprintf("%02d", adv)
 tmp <- paste("Semana ",zadv,sep='',", ", tmon," - ",tfri)
 return(tmp)
}

library(RefManageR)
library(knitcitations)
#library(rcrossref)
bib <- ReadBib("master.bib")
myopts <- BibOptions(bib.style = "authoryear", style="latex", first.inits=FALSE, max.names = 20)

```

# Descripción de la asignatura

Proporcionar los elementos básicos de regresión lineal y diseño de experimentos. Al término del curso el
alumno debe ser capaz de:

1. Reconocer y plantear modelos lineales.
2. Estimar parámetros y realizar inferencia.
3. Analizar y verificar los supuestos de un modelo.
4. Seleccionar el mejor modelo.
5. Diseñar el experimento estadístico más apropiado.
6. Determinar tamaños muestrales para los diseños que se postulan.
7. Elaborar informes que concluyan metodología y resultados interactuando, donde sea posible, con
software que se disponga.

# Aporte al Perfil de Egreso

Indicar Competencia (s) del perfil de egreso de Licenciatura y/o Título Profesional al que apunta la
asignatura con su respectivo nivel de dominio:

* CE1: Resuelve problemas en diferentes áreas del conocimiento, utilizando teoría, métodos y
técnicas de análisis estadísticos pertinentes, en especial, en su área minor para asesorar.
* ND2: Analiza problemas de alta y baja complejidad que involucran datos con insipiente nivel de
independencia.
* CE2: Integra tecnología computacional en distintos escenarios de complejidad para realizar
análisis estadísticos.
* ND2: Opera con propiedad programas computacionales estadísticos y herramientas para el
análisis de datos complejos.
* CE3: Fundamenta teóricamente el uso apropiado de metodologías estadísticas y de ciencia de
datos para sustentar los resultados obtenidos.
* ND2: Explica y aplica diferentes metodologías de la estadística teórica y avanzada.
Indicar Competencia Genérica del perfil de egreso al que apunta la asignatura indicando nivel de
desempeño:
* CG2: Utiliza en forma responsable sus conocimientos, considerando las implicancias éticas de su
accionar en las personas, la sociedad y el medio.
* ND2: Demuestra comportamientos éticos asociados a la responsabilidad ciudadana en
contextos académicos y de vinculación con el medio.
* CG3: Emplea de manera correcta y pertinente el idioma español, de forma oral y escrita, para un
adecuado desenvolvimiento profesional. Además, comprende, utiliza y analiza textos escritos en
inglés con propósitos académicos que contribuyan al desarrollo profesional.
* ND2: Desarrolla habilidades de comunicación interpersonal, para el desempeño satisfactorio
en el trabajo académico y en distintos contextos socioculturales.

# Resultados de aprendizaje y desempeños:

Al final de la asignatura los estudiantes serán capaces de demostrar los siguientes resultados de
aprendizaje del segundo nivel de dominio de las Competencias Específicas del perfil de egreso a
las que apunta la asignatura tanto en conocimientos, habilidades y/o actitudes:

* CE1-ND2-RA1: Diferencia diversos modelos estadísticos para su adecuada aplicación.
* CE1-ND2-RA2: Diseña procedimientos de captura de datos de acuerdo a las características del
problema a resolver.
* CE2-ND2-RA2: Utiliza eficientemente herramientas de programación y software estadísticos para
análisis de complejidad intermedia de datos.
* CE3-ND2-RA1: Distingue diversas metodologías o herramientas estadísticas que se pueden aplicar
para el análisis de complejidad intermedia de datos.
Al final de la asignatura los estudiantes serán capaces de demostrar los siguientes desempeños tanto en
conocimientos, habilidades y/o actitudes de las Competencias Genéricas del Perfil de Egreso a las que
apunta la asignatura:
* CG2-ND2-DC1: Implementa actividades en vinculación con el medio, demostrando comportamientos
éticos, contemplando las necesidades e intereses de la comunidad local y/o regional.
* CG3-ND2-DC1: Expresa con claridad las propias necesidades y requerimientos en el trabajo
colaborativo en contextos académicos y socioculturales.

# Bibliografía principal

```{r, echo = FALSE, results="asis"} 
bib
``` 


## Evaluaciones

- **10%** Tarea 1.

- **30%** Prueba 1.

- **10%** Tarea 2.

- **30%** Prueba 2.

- **20%** Trabajo Final

La nota mínina de aprobación es un 4.0. Si la nota de presentación está entre 3.5 y 4.5 se deberá rendir
un examen, con ponderación 70% Nota de presentación, 30% examen.

Las evaluaciones deberán ser subidas al módulo de la clase entre los plazos determinados. Si existiera
un retraso en la entrega, se descontará puntaje progresivamente.



\newpage

# Calendarización


## `r advdate(mon, 1)`: Presentación de la asignatura

* Relaciones entre variables
* Modelo lineal simple
* Estimación de parámetros
* Método de los mínimos cuadrados
* Teorema de Gauss-Markov.

## `r advdate(mon, 2)`: Receso fiestas patrias

## `r advdate(mon, 3)`: Regresión Lineal Simple

* Inferencia sobre los parámetros: Estimación por intervalos y prueba de hipótesis
* Estimación de la respuesta media y predicción
* Análisis de varianza: Tabla ANDEVA y coeficiente de determinación.

## `r advdate(mon, 4)`: Regresión Lineal Múltiple

* Modelo de regresión múltiple
  + Estimación mínima cuadrática. Propiedades. Teorema de Gauss-Markov
  + Distribución del EMC y otros temas relacionados.
* Mínimos cuadrados ponderados
* Estimación con restricciones lineales


## `r advdate(mon, 5)`: Regresión Lineal Múltiple

* Estimación por Intervalos
  + Intervalo de confianza para $\beta$ y una función lineal de los $\beta$
* Predicción
* Dócimas de hipótesis: test t, ANOVA, test F
* Test de bondad de ajuste. Replicaciones. Falta de ajuste

## `r advdate(mon, 6)`: Regresión Lineal Múltiple y Análisis de supuestos

* Variables indicadoras
* Regresión polinomial: polinomios ortogonales
* Selección del modelo. Eliminación hacia atrás, selección hacia adelante y regresión paso a paso
* **Publicación Tarea #1**.
* Analisis de residuos. Gráficos residuales
* Análisis de supuestos de normalidad


## `r advdate(mon, 7)`: Análisis de supuestos

* Test de Durbin-Watson
* Transformaciones
* Detección de casos influyentes
* Multicolinealidad. Consecuencias, detección y medidas remediales.
* **Entrega Tarea #1**.

## `r advdate(mon, 8)`: Ejercitación y Prueba #1 

* Ejercicios Prueba #1
* Consultas
* **Prueba #1**.

## `r advdate(mon, 9)`: Pausa Activa

## `r advdate(mon, 10)`: Modelos básicos de diseño de experimentos 

* Revisión Prueba #1
* Diseños completamente aleatorizados
* Experimentos a un factor con efectos fijo (one-way ANOVA)
* Experimentos a un factor con efecto aleatorio
* Comparaciones múltiples
* Experimentos a más de un factor con efectos fijos (two-way ANOVA).


## `r advdate(mon, 11)`: Diseño en bloques.

* Diseño en bloques completos al azar
* Diseño cuadrado latino
* Diseño cuadrado greco-latino
* Diseño por bloques incompletos

## `r advdate(mon, 12)`: Experimentos factoriales

* Introducción 
* Factorial $2^k$
* Técnica de confusión en el diseño factorial $2^k$
* **Publicación Tarea #2**.

## `r advdate(mon, 13)`: Otros enfoques de diseños experimentales

* Diseños jerárquicos o anidados
* Modelos mixtos
* Análisis de Covarianza.
* **Entrega Tarea #2**.
 
## `r advdate(mon, 14)`: Ejercitación y Prueba #2

* Ejercicios Prueba #2
* Consultas
* **Prueba #2**.
* **Publicación trabajo final**

## `r advdate(mon, 15)`: Trabajo final

* Revisión Prueba #2

* Presentaciones trabajo final

## `r advdate(mon, 16)`: Prueba Recuperativa y examen

* Cierre de semestre

